臺灣高等法院臺南分院刑事判決
上　訴　人
即　被　告　甲○○
選任辯護人　黃溫信　律師
　　　　　　徐美玉　律師
　　　　　　黃紹文　律師
上　訴　人
即　被　告　乙○○
上列上訴人即被告等因違反水土保持法案件，不服臺灣臺南地方
法院八十八年度訴字第一二三八號中華民國九十一年四月二十三
日第一審判決（起訴案號：臺灣臺南地方法院檢察署八十八年度
偵字第七七六八、一一一八四、一二三一九號），提起上訴，判
決後，經最高法院第二次發回更審，本院判決如下：
    主      文
原判決關於甲○○、乙○○部分撤銷。
甲○○共同在私人山坡地及國有林區內，未經同意擅自從事採取
土石之開發，致生水土流失，處有期徒刑貳年。
乙○○共同在私人山坡地及國有林區內，未經同意擅自從事採取
土石之開發，致生水土流失，累犯，處有期徒刑貳年肆月。
    事      實
一、乙○○於民國（下同）八十三、八十五年間，曾犯竊盜、侵
    占等罪，經法院分別判處有期徒刑四月、五月確定，並分別
    於八十三年六月廿日、八十五年七月五日執行完畢，仍不知
    悔改。甲○○、乙○○【明知在私人山坡地、國有林區內未
    經同意，不得擅自於山坡地及林區內任意為採取土石之開發
    】，渠等二人，竟基於共同犯意之聯絡，由甲○○先於八十
    六年三月間，以新台幣（下同）一百三十萬元及一百二十萬
    元，共二五○萬元代價，欲向不知情地主楊平、謝福興（以
    上二人，均經原審判決無罪確定）依序洽購台南縣左鎮鄉○
    ○段八四七、八四八號二筆山坡地保育區之農牧用地（下稱
    系爭二筆山坡地），進行開墾土石，嗣因甲○○無力購買，
    乃於八十七年二、三月間，轉由王金義及其姑姑陳春貴出資
    承購系爭二筆山坡地，並於八十七年五月間，以買賣原因，
    移轉登記予王金義妻子楊秀圓所有。
二、旋即由乙○○在上開系爭二筆山坡地，進行開採土方，並於
    未經林務局嘉義林區管理處之同意，而在林務局嘉義林區管
    理處未登錄國有第九十三林班保安林地上，盜取達一千零二
    十一平方公尺土方。又未經台南縣左鎮鄉○○段八四六號土
    地所有人葉水泉同意，而在同段八四六號土地上，盜取達二
    二二平方公尺土方。甲○○及乙○○將上開盜取土方，供應
    給承包南二高Ｃ三六二標填土工程之德寶營造公司，共計二
    十四萬餘立方公尺。
三、甲○○及乙○○於上開開採現場，因表土裸露未作植被保護
    ，以致開採後現場留下大量殘餘近九十度，且高達二十公尺
    陡峭山壁，嗣經雨水沖刷，現場留下深邃蝕溝，顯已致生水
    土流失。
四、案經林務局告訴、臺灣臺南地方法院檢察署檢察官自動檢舉
    及法務部調查局臺南市調查站移送臺灣臺南地方法院檢察署
    檢察官偵查起訴。
    理      由
一、訊據上訴人即被告甲○○、乙○○均否認有上述不法犯行。
    甲○○辯稱：伊本來向楊平、謝福興買土地，後來因沒錢，
    所以未買成；當初買地乃打算轉手賣人；因伊在謝福興處聊
    天時，得知他要賣土地，價金二百五十萬元，在轉賣給王金
    義前，伊帶王金義去看土地，原地主稱可剷平與地齊平，否
    則伊沒權如此說；交完訂金後，伊則未再與地主見面，因伊
    沒有錢購買土地，所以不可能將土地剷平；伊付四十萬元訂
    金買地，但沒成功，地主將土方和土地分開處理，先賣土方
    ，再賣土地，伊買土地是想要轉手賺錢云云。另乙○○則辯
    稱：伊並未在上開土地挖掘土方，只在上開地點，向甲○○
    購買土方而已，不知是未經許可云云。
二、惟查：
  (一)按水土保持法第一條第一項開宗明義規定：「為實施水土保
    持之處理與維護，以保育水土資源，涵養水源，減免災害，
    促進土地合理利用，增進國民福祉，特制定本法」；同法第
    三條第三款、第八款亦規定：「山坡地：係指國有林事業區
    、試驗用林地、保安林地，及經中央或直轄市主管機關參照
    自然形勢、行政區域或保育、利用之需要，就合於下列情形
    之一者劃定範圍，報請行政院核定公告之公私有土地：（一
    ）標高在一百公尺以上者。（二）標高未滿一百公尺，而其
    平均坡度在百分之五以上者。保安林：係指森林法所稱之保
    安林。」；另第八條第一項則規定：「下列地區之治理或經
    營、使用行為，應經調查規劃，依水土保持技術規範，實施
    水土保持之處理與維護：一、集水區之治理。二、農、林、
    漁、牧地之開發利用。三、探礦、採礦、鑿井、採取土石或
    設置有關附屬設施。四、修建鐵路、公路、其他道路或溝渠
    等。五、於山坡地或森林區內開發建築用地，或設置公園、
    墳墓、遊憩用地、運動場地或軍事訓練場、堆積土石、處理
    廢棄物或其他開挖整地。六、防止海岸、湖泊及水庫沿岸或
    水道兩岸之侵蝕或崩塌。七、沙漠、沙灘、沙丘地或風衝地
    帶之防風定砂及災害防護。八、都市計畫範圍內保護區之治
    理。九、其他因土地開發利用，為維護水土資源及其品質，
    或防治災害需實施之水土保持處理與維護。又行政院農業委
    員會（下稱農委會）依水土保持法第三十七條規定，訂定水
    土保持法施行細則，報經行政院核定後，再以該會令發布水
    土保持法施行細則施行，並同時函請立法院查照，其首次發
    布施行日期為八十四年六月廿九日行政院台八十四農二三五
    三九號函核定，同年六月三十日以八十四農林字第四一三一
    一０八Ａ號令發布，第一次修正亦經八十六年九月八日行政
    院台八十六農三四五一二號核定，同年九月十七日以八十六
    農林字第八六一四七九一二號令修正發布，第二次修正亦經
    八十九年二月一日行政院台八十九農０三二二二四號函核定
    ，同年二月廿九日以八十九年農林字第八九０一０六四０七
    號令修正發布。
  (二)本案系爭土地臺南縣左鎮鄉○○段八四六、八四七、八四八
    號土地（山坡地）及林務局嘉義林區管理處未登錄國有第九
    十三林班地（國有保安林），分別為水土保持法所稱山坡地
    及國有保安林，有臺南縣政府九十一年十一月十八日府農保
    字０九一０一八七三九五號函、行政院農業委員會林務局嘉
    義林區管理處九十一年十一月廿日九一嘉政字０九一五一一
    一九三二號函、同處九十一年一月六日嘉政字第０九二五一
    ０００二七號函在卷可稽。
  (三)末按水土保持法第三十三條第三項立法理由，乃參照山坡地
    保育利用條例第三十五條第三項、水利法第九十一條之體例
    ，明定對於水土保持法第十二條至第十四條規定之治理、經
    營、使用行為，致生水土流失或毀損水土保持之處理與維護
    設施，處以刑罰，以資警惕（立法院公報七九卷四十期院會
    記錄參照）。水土保持法第三十二條第一項所謂致生水土流
    失（與同法第三十三條第三項用語均同）與上述山坡地保育
    利用條例所謂致生公共危險提出區別，認為前者乃實害犯，
    須有具體事實存在，以發生水土流失或毀損水土保持之處理
    與維護設施之結果為必要，後者屬具體危險犯，以實際上有
    具體危險之存在為已足（最高法院八十六年台上第一六二二
    號、第六三九八號、八十八年台上第四一三四號判決參照）
    。亦即水土保持法第三十二條第一項或同法第三十三條第三
    項所稱致生水土流失，均當以實害結果之存在為構成要件要
    素。而依水土保持法立法意旨，如有同法施行細則第三十五
    條第一項第一款至第七款情形之一者（即一土砂或渣物淤塞
    河床或水道。二破壞地表或地下水源涵養。三水、土壤或其
    他環境受污染。四土地發生崩塌或土石流失。五損害田地、
    房舍、道路、橋樑安全。六有礙防洪、排水、灌溉、其他水
    資源保護或水利設施。七違反特定水土保持區管制事項，有
    直接影響水土保持功能或目的之虞），即可認定為同法第三
    十三條第三項所稱致生水土流失。由於致生水土流失現象，
    有可能造成潛在性災害或威脅，自不宜以災害事實為構成要
    件。實務上宜就具體案件個別認定；或循鑑定程序請具專業
    知識經驗水土保持相關機關團體，予以鑑定，以為審判證據
    資料。
  (四)本件被告等所開採土地，均有致生水土流失情形：
 　 (1)本案臺南縣左鎮鄉○○段八四六、八四七、八四八號土地
 　   及林務局嘉義林區管理處第九十三林班地之未登錄國有土
      地，分屬山坡地及國有保安林地，已如前述，並有土地登
      記簿謄本三紙及臺南縣新化地政事務所土地複丈成果圖、
      被害位置圖附卷足參。而上開土地因濫採土石，致生水土
      流失，業經臺灣臺南地方法院檢察署檢察官於八十七年十
      一月三日前往現場勘查，復於八十七年十一月廿七日、會
      同臺南市調查局、臺南縣政府水土保持課、左鎮鄉公所、
      新化地政事務所測量人員至現場勘驗、測量，繼於八十八
      年六月九日再會同前開單位及臺灣省農林廳水土保持局（
      現為行政院農業委員會水土保持局）前往勘驗，有勘驗筆
      錄在卷可稽，並有錄影帶二捲及照片廿四張在卷可憑。被
      告甲○○及乙○○盜挖光和段八四七、八四八號土地土方
      ，並擴及在同地段八四六號土地，盜挖二二二平方公尺土
      方，及在林務局管理未登錄國有地上，盜挖達一千零二十
      一平方公尺土方，亦有新化地政事務所土地複丈成果圖及
      林務局嘉義林區管理處森林被害告訴書及卷宗在卷可稽，
      並經被害人葉水泉及林務局玉井工作站技士許中環證述無
      訛（詳警八十七年十二月十六日警訊筆錄、八十八年七月
      廿一日偵訊筆錄）。
 　 (2)又水土流失之基本來源常肇因土壤沖蝕未經適當處理所致
   　 ，依水土保持技術規範第條之通用土壤流失公式計算，
      影響土壤流失因子包括降雨、土壤、坡度、坡長、覆蓋、
      管理及水土保持處理等多項因子共同組成。而依上勘測結
      果，挖掘　現場均未作水土保持設施，表土裸露未作植被
  　　保護，留下大量殘餘近九十度陡峭山壁，高度達二十公尺
    　，經雨水沖刷，現場留下深邃蝕溝，顯已致生水土流失，
      亦經證人水土保持局技士陳重光於八十八年六月九日在偵
      查中陳證明確（詳八十七年他字第八九八號卷）。依第一
      審檢察官於八十八年六月九日會同台灣省農林廳水土保持
      局（現為行政院農業委員會水土保持局）等單位前往勘驗
      ，其勘驗結果：現場……土路蝕溝深邃，進去又一平面，
      四周是山壁，大內側之山壁高聳陡峭。（見他字第八九八
      號卷第一三０頁背面）。而證人即水土保持局技士陳重光
      於偵查中證稱：「（問：今天去現場勘驗，其未經合法開
      採，開採後其影響如何？）其因非法開採，所以未做何水
      土保持設施，如此表土裸露若有大雨會致表土流失，地面
      逕流增加，表土會流失。（問：坡面之影響如何？）坡面
      沒有依階梯式開採。」（見前揭他字卷第一三二頁背面）
      ；於本院上訴審時證稱：「（問：本件如何認定有土石流
      失情形？）非法開挖沒有聲請，沒有做水土保持設施，現
      場有開挖所以有裸露，本來有植物生長，開挖沒有水土保
      持設施，雨量過多會造成地表逕流過大就會把表土帶走，
      會產生水土流失。假設條件是要雨量要過大，至於如何情
      形過大是專業技術層面。」（見本院上訴審卷 (一)第九
      十九頁、第一百頁）。是系爭土地因被告開挖結果，已造
      成水土流失，至為明顯。雖臺灣省水利技師公會以本案案
      發於八十六、八十七年間，已歷數載，地形變遷情形已不
      可考，復以水保局九十二年五月廿日函示，一般土壤流失
      採用通用土壤流失公式估算。本案當初未提送水土保持計
      畫書，而擅自開挖整地，依現況無法判斷開挖前土壤、坡
      度、坡長、覆蓋、管理及水土保持處理等因子，又水保局
      人員亦提及該山坡地無地形圖，無從比對開挖形況，因認
      鑑定是否水土流失，有其困難度，並質疑鑑定需要性有待
      斟酌等語，固有該局九十二年六月十六日92省水技公字第
      ０一六五號函在卷足憑。上開鑑定機關，雖以地貌變遷，
      而婉拒鑑定，然不影響本院參酌全部卷證資料所為事實之
      認定。
  (五)【鑑定結果】，本件更二審再函請高雄市水土保持技師公會
    於96年5月14日共同會勘鑑定結論 (96年5月30日高水保技字
    第96018號函)如下：
    (1)經查中央氣象局左鎮測站，左鎮地區於86年與87年年降雨
      量分別為2lllmm及2O36mm，確已具備產生土壤沖蝕之充分
      條件。
    (2)本鑑定標的物範圍集水區自然沖蝕量經估算為26m/年，經
      人為開發整地，採取土石，土壤沖蝕量增至1300.2m/年。
    (3)因本案已事隔10年之久，破壞當時之基地狀態已不復存在
      ，雖難以現況直接斷定其致生水土流失，但根據以上分析
      可知山坡地開發使用過程中將造成土壤沖蝕量大增，若未
      經適當之水土保持處理與維護措施，如沉砂池、排水溝、
      防災土堤、植生覆蓋、不透水布敷蓋或其他水土保持處理
      與維護等，將難以控制或防止水土流失。可由行為人於土
      石採取期間是否曾施作必要之水土保持設施，做為認定是
      否致生水土流失之重要條件，若完全未曾施作，依前述開
      採前、後之現場地形、土壤及降雨條件所估算之土壤流失
      增加量研判，實難以避免致生水土流失。
　　(4)降雨資料統計
    　在台灣地區降雨為造成土壤沖蝕及土石災害的重要因素，
      為瞭解基地附近於開挖整地期間之降雨情形，經查詢中央
      氣象局氣象年報資料，左鎮測站於民國86年及月份87年間
      降雨資料如下:
  ┌──────┬──┬──┬──┬──┬──┬──┬──┬───┬──┬──┬─┬──┬─────┐
  │月份        │1   │2   │3   │4   │5   │6   │7   │8     │9   │10  │11│12  │ 合計     │
  ├─┬────┼──┼──┼──┼──┼──┼──┼──┼───┼──┼──┼─┼──┼─────┤
  │86│月降水量│18.5│62.5│48.5│10.5│49.0│404 │449 │768.5 │290 │0.5 │- │10  │  2111    │
  │年│(mm)    │    │    │    │    │    │    │    │      │    │    │  │    │          │
  │  ├────┼──┼──┼──┼──┼──┼──┼──┼───┼──┼──┼─┼──┼─────┤
  │  │一日最大│    │    │    │    │    │    │    │      │    │    │  │    │          │
  │  │降水量  │9   │37  │41  │6.5 │16  │56.5│248 │293.5 │117 │0.5 │- │8.5 │  --      │
  │  │（mm）  │    │    │    │    │    │    │    │      │    │    │  │    │          │
  ├─┼────┼──┼──┼──┼──┼──┼──┼──┼───┼──┼──┼─┼──┼─────┤
  │87│月降水量│33  │163 │100 │173 │106 │673 │169 │181   │187 │225 │- │24.5│  2036    │
  │年│(mm)    │    │    │.5  │    │ .5 │.5  │    │      │    │    │  │    │          │
  │  ├────┼──┼──┼──┼──┼──┼──┼──┼───┼──┼──┼─┼──┼─────┤
  │  │一日最大│    │    │    │    │    │    │    │      │    │    │  │    │          │
  │  │降水量  │19.5│44.5│66  │85  │26.5│156 │61  │43    │58.5│ 84 │- │7   │   --     │
  │  │（mm）  │    │    │    │    │    │    │    │      │    │    │  │    │          │
  └─┴────┴──┴──┴──┴──┴──┴──┴──┴───┴──┴──┴─┴──┴─────┘
    如依上開高雄市水土保持技師公會之鑑定結果以觀，本件被
    告等在採取土石期間並未曾施作水土保持之設施，則參酌被
    告等採取土石期間之上開降雨量以觀，本件被告等之採取土
    石所為已致生水土流失，核與水土保持法第三十二條第一項
　　：在私人山坡地或國有林區內未經同意擅自採取土石之開發
  　，致生水土流失要件相當，應不容置疑。
  (六)至於被告甲○○向楊平、謝福興購買土地，採取土石，嗣因
    被告甲○○資金不足，改由王金義及其姑姑陳春貴出資承購
    ，再移轉登記予王金義妻子楊秀圓所有等情，亦經被告甲○
    ○、證人王金義、吳山蒼指證明確。而被告乙○○於偵查中
    亦供稱，其向甲○○購買上開地段土方，是甲○○主導上開
    地區土方開挖等情（詳一一一八四號偵查卷第十七至十八頁
    ），應甚明確。被告乙○○雖辯稱，伊僅購買土方云云。然
    經證人吳山蒼於偵查中供稱：左鎮○○段的土地是乙○○去
    挖的，賣到德寶營造公司等語（詳同上卷第二二頁反面）。
    另證人林啟鐘於調查站供稱：我在八十七年三、四月間，在
    臺南縣左鎮○○段五七０之三、五、六號開採土方時，曾親
    眼目擊乙○○在左鎮○○段八四七、八四八號土地盜採土方
    ，以百利營造有限公司及昌慶企業社名義，交付與德寶營造
    公司等語（詳八十八年偵字第一二三一九號卷第三頁），及
    證人【汪清輝】於偵查中供稱：八十六年底、八十七年初，
    我到光和段八四七、八四八號土地，發現甲○○正指揮挖土
    機進行盜挖挖土，詢問後知悉渠等盜挖砂石係給綽號鳴仔（
    乙○○）供應南二高包商「德寶營造公司」等語（詳八十八
    年偵字一一一八四號卷第五八頁）。又期間所挖土方係供應
    「德寶營造公司」南二高工程，在上開期間共二十四萬餘方
    ，亦經該公司副理張常條於偵查中陳述甚詳（詳同上卷第七
    九至八十頁）。是被告甲○○、乙○○，係為直接進行在現
    場盜取土石之人，事證明確。
  (七)至被告乙○○辯稱：伊和鄧明哲合買土方，均是合法土方，
    且均是有權狀土方，買賣土方是鄧明哲的事情云云。然上情
    業經證人鄧明哲於原審否認（詳原審卷（一）第一一三頁）
    ，該部分即無法為被告有利認定。又被告甲○○提出錄音帶
    兩捲，經原審勘驗結果，音質模糊，無法辨別係何人談話，
    有勘驗筆錄在卷足參，自亦無法為被告有利認定。另被告甲
    ○○嗣後欲將買土方，推給案外人林丁燦，並主張被告楊平
    曾收受林丁燦十萬元支票一紙為出售土方價金（臺灣中小企
    業銀行善化分行，發票日八十七年二月十二日）。然此為同
    案被告楊平所否認，並供稱：該支票是甲○○所交付，是買
    土地定金等語。按支票係一流通證券，並無法以提領人為何
    人，即得證明其與發票人間有否直接交付關係。況被告甲○
    ○亦曾收受該帳戶支票一紙（臺灣中小企業銀行善化分行，
    發票日八十六年十二月廿六日，金額十萬元），亦可佐證被
    告甲○○有可能交付以林丁燦為發票人之支票予同案被告楊
    平。是被告乙○○及被告甲○○上開所辯，均無可取。
  (八)證人吳山蒼、林啟鐘、汪清輝先後供述不同，取捨部分：
 　 (1)證人「吳山蒼」於偵查中證稱：台南縣左鎮鄉○○段土地
   　 係係乙○○去挖的，賣到德寶公司等語。然其於台南市調
　　　查站時則證稱：台南縣左鎮鄉光和村土方係遭台南縣縣議
  　　員林丁燦所盜採，期間自八十六年十月開始，歷時一個月
    　，其地主係甲○○，左鎮鄉公所技士蔡志明巡查時，亦發
      現林丁燦在光和段土地盜採土方等語。是證人吳山蒼於偵
      查中與調查站調查時供述，先後固有不同。然查，證人吳
      山蒼於原審第一次作證時即明白供稱，其未曾代林丁燦拿
      票給地主買土方，且被告亦陳稱，沒有議員向渠等購買土
      地（詳原審卷（一）第一四三頁）；而證人林丁燦亦於原
      審，亦否認有購買土方情事（詳原審卷（一）第一六九頁
      ）。則自以證人吳山蒼於偵查中及原審所供較為可取。
 　 (2)又證人「林啟鐘」於台南市調查站調查時供稱：伊於八十
   　 七年三、四月間，在台南縣左鎮鄉○○段五七０之三、五
      、六號開採土方時，曾親眼目擊「乙○○」在同段八四七
      、八四八號盜採土方，以百利營造有限公司及昌慶企業社
      名義交付德寶公司等語。雖證人林啟鐘嗣於一審作證時，
      則否認親眼見到乙○○在系爭二筆山坡地採取土石。且供
      稱：伊在森山行任職，係德寶公司協力廠商，負責二高工
      程，所需土方由伊去買，有白河、東山等，乙○○係另一
      家協力廠商，伊不知該另一廠商開採土方來源云云。然證
      人林啟鐘係本件向被告購買盜取土方之於德寶營造公司協
      力廠商，於一審作證時，已知其供詞，具有利害關係，自
      不可能期待其具實陳述，當以證人林啟鐘於調查站時所供
      較為可信。
　　(3)另證人「汪清輝」於台南市調查站亦證稱：八十六年底、
  　　八十七年初，伊到光和段八四七、八四八地號發現甲○○
    　正指揮一輛挖土機進行盜挖，經詢問後，知悉渠等盜挖砂
      石係給綽號「鳴仔（指乙○○）」供應南二高包商德寶公
      司等語。雖於本院上訴審時，否認渠於台南市調查站，曾
　　　為上開供述云云。然證人汪清輝於調查站供述，核與證人
  　　吳山蒼於偵查中供述及證人林啟鐘於調查站供述，均相吻
    　合，自以證人汪清輝於調查站供述，較為可信，並有本院
      更二審向法務部調局台南市調查站調取汪清輝於88年10月
      12 日訊問筆錄之錄影光碟一片附於本院更二審卷屬實足
      稽，此並為被告及其辯護人 (按被告甲○○之選任辯護人
      黃律師於96年6月5日上午到本院聽證人汪清輝於調查站之
      錄音筆錄後無異議)所不爭執。
　(九)末查，被告甲○○雖於原審聲請傳喚證人吳山蒼、姚秋木作
  　證，然證人吳山蒼於原審作證時即明白供述，未曾代林丁燦
    拿票給地主買土方，且同案被告亦陳稱沒有議員向渠等購買
    土地（詳原審卷（一）第一四三頁）；而林丁燦亦否認購買
    土方等情（詳原審卷（一）第一六九頁）。證人姚秋木經甲
    ○○查報已無法聯繫（詳原審卷（二）第九二頁）。再者，
    本件事證已甚明確，被告甲○○於原審所為上開聲請，本院
    亦核無必要，爰不予傳訊，併予敘明。
  (十)綜上所述，被告甲○○、乙○○二人犯行，事證已明，均堪
    認定。
三、論罪科刑部分：
  (一)按水土保持法第四條規定：「公、私有土地之經營或使用，
    依本法應實施水土保持處理與維護者，該土地之經營人、使
    1 用人或所有人，為本法所稱之水土保持義務人」，同法第
    十三條第一項規定：「第八條第一項第五款之開發、經營或
    使用行為，其水土保持義務人應先擬具水土保持計畫，送請
    主管機關核定」；上開所稱土地之經營人、使用人，雖未明
    定僅限合法之土地經營人、使用人，然若對該土地並無合法
    之經營權或使用權，就該土地自無實施水土保持處理與維護
    之義務，亦無從擬具水土保持計畫送請主管機關核定，是上
    開規定之水土保持義務人，『除土地所有人外，應僅限合法
    之土地經營人、使用人而不及於非法經營使用土地之人』。
    從而水土保持義務人即有權使用山坡地之人，如為開發或經
    營山坡地，違反該法第十二條至第十四條之規定，致生水土
    流失者，應依該法第三十三條第三項前段規定處罰。如為無
    權使用山坡地之人，卻在公有或私人山坡地內未經同意擅自
    墾殖、占用或從事同法第八條第一項第二款至第五款之開發
    、經營或使用，致生水土流失者，則應依同法第三十二條第
    一項前段之規定處罰，二者情形有別。此觀水土保持法第三
    十二條、第三十三條之規定自明。
　(二)查被告甲○○、乙○○二人，均未經同意，而在私有山坡地
    （即台南縣左鎮鄉○○段八四六、八四七、八四八號）及國
    有林區內（即林務局嘉義林區管理處第九十三林班地）盜取
    土石，致生水土流失，核被告渠等二人之行為，均係犯水土
    保持法第三十二條第一項在【私人山坡地】、國有林區內，
    未經同意擅自從事水土保持法第八條第一項第三款規定之採
    取土石之開發，致生水土流失罪。本件公訴人雖認被告甲○
    ○，向地主楊平、謝福興二人，購買臺南縣左鎮鄉○○段八
    四七、八四八號山坡地保育區之農牧用地，進行盜採土石，
    係違反水土保持法第三十三條及竊盜罪部分，因與前開盜採
    砂石案件有連續犯關係，且已判決確定，而為不起訴處分，
    固有八十八年偵字第七七八六、一二三一九號不起訴處分書
    在卷可按。然上開判決，業經變更起訴法條，認係違反水土
    保持法第三十二條，有原審八十七年訴字一二八二號、本院
    八十八年上訴字一０三五號卷在案足稽。是此部分犯罪事實
    相同，僅該處分書條文記載錯誤，核與既判力無涉，附此敘
    明。
  (三)又被告甲○○與乙○○，關於非法在公、私有土地上開採土
    石部分，有犯意聯絡及行為分擔，為共同正犯。又被告二人
    於同一時地，一行為而侵害私有山坡地及國有林區，且觸犯
    相同罪名，為想像競合犯，應依刑法第五十五條規定，從一
    重以侵害國有林區處斷。被告等二人，先後多次行為，均係
    出於同一之犯意，以單一行為之數個舉動，皆屬當次犯行之
    一部，難以強行分開，在刑法評價上，視為接續行為，合為
    包括之一行為予以評價，屬於接續犯，為包括之一罪。
  (四)另公訴人雖認被告二人前揭犯行，均涉犯山坡地保育利用條
    例第三十五條第一項第一、二款、第二項、及同條例第三十
    四條第一項等罪云云。然水土保持法係於八十三年五月廿七
    日公布施行（同年十月廿一日修正公布部分條文），其第三
    條第三款所稱山坡地，係指國有林事業區、試驗用林地、保
    安林地、及經省市主管機關，參照自然形勢、行政區域或保
    育、利用之需要，就合於同條款第一、二目情形之一者劃定
    範圍，報請行政院核定公告公私有土地。此與六十五年四月
    廿九日公布施行（嗣於七十五年一月十日、八十七年一月七
    日又先後修正公布）山坡地保育利用條例第三條所稱山坡地
    ，範圍不盡相同，且水土保持法又屬山坡地保育利用條例特
    別法（水土保持法第一條第二項）。故前依山坡地保育利用
    條例第三條規定，核定公告山坡地於水土保持法公布施行後
    ，仍應依水土保持法第三條第三款規定，由省市主管機關報
    請行政院核定公告，始屬水土保持法所指山坡地，而有水土
    保持法適用（最高法院八十八年台非字二七八號判決參照）
    。故本件應優先適用水土保持法上述規定，不再另論山坡地
    保育利用條例前揭規定。至竊盜罪部分，【按水土保持法第
    三十二條第一項之罪，以在公有或私人山坡地或國、公有林
    區或他人私有林區內未經同意擅自墾殖、占用或從事同法第
    八條第一項第二款至第五款之開發、經營或使用，致生水土
    流失或毀損水土保持之處理與維護設施為構成要件，『除在
    保護水土資源之保育法益外，尚兼及個人財產法益之保護，
    自涵括刑法第三百二十條第二項竊佔罪質，屬竊佔罪之特別
    規定，應予優先適用』】。然此公訴人均認為係想像競合犯
    、牽連犯，有裁判上一罪關係部分，均不另為無罪諭知，附
    此敘明。
  (五)又被告乙○○八十三、八十五年間，曾犯竊盜、侵占等罪，
    經法院分別判處有期徒刑四月、五月確定，並分別於八十三
    年六月廿日、八十五年七月五日執行完畢，有臺灣高等法院
    被告前案紀錄表在卷可按，被告乙○○於五年內，故意再犯
    本件有期徒刑以上之罪，為累犯，應依刑法第四十七條規定
    ，加重其刑。
　(六)九十五年七月一日新刑法施行，本件相關法條比較部分：
    (1)正犯部分：刑法第二十八條原規定：「二人以上共同『實
      施』犯罪之行為者，皆為共同正犯。」新法修正為：「二
      人以上共同『實行』犯罪之行為者，皆為共同正犯。」將
      舊法之「實施」修正為「實行」。原「實施」之概念，包
      含陰謀、預備、著手及實行等階段之行為，修正後僅共同
      實行犯罪行為始成立共同正犯。是新法共同正犯之範圍已
      有限縮，排除陰謀犯、預備犯之共同正犯。新舊法就共同
      正犯之範圍既因此而有變動，自屬犯罪後法律有變更，而
      非僅屬純文字修正，應有新舊法比較適用之問題，經比較
      結果，以新法對被告等為有利，是此部分應適用新修正之
      刑法第二十八條。
    (2)累犯部分：被告乙○○於有期徒刑執行完畢後，五年以內
      再故意犯本件有期徒刑以上之罪，不論依修正前之刑法第
      四十七條，或修正後之刑法第四十七條第一項之規定，均
      構成累犯，則修正後刑法第四十七條第一項之規定對被告
      而言，並無有利或不利之比較問題，應逕依現行有效之裁
      判時法即現行刑法第四十七條規定，論以累犯，加重其刑
      。
    (3)想像競合犯：刑法第五十五條規定，原規定係想像競合犯
      ，從一重處斷，修正後對想像競合犯從一重處斷，增設科
      刑限制，即從一重處斷，所科處刑罰不得科以較輕罪名所
      定最輕本刑以下之刑，此增設科刑限制乃法理之明文化，
      非屬法律變更（最高法院九十五年度第八次刑事庭會議決
      議參照），既非法律之變更，自無刑法第二條第一項比較
      新舊法之問題。
四、原審以被告甲○○、乙○○，罪證明確，因予論罪科刑，並
    對被告甲○○依共同未依核定計畫實施水土保持之處理與維
    護，致生水土流失，量處有期徒刑貳年。另對被告乙○○則
    依共同未依核定計畫實施水土保持之處理與維護，致生水土
　　流失，累犯，量處有期徒刑壹年貳月；又以共同在國有林區
 　 ，未經同意擅自從事水土保持法第八條第三款規定之採取土
    石之開發，致生水土流失，累犯，量處有期徒刑壹年陸月；
    第一審並對乙○○部分定應執行刑為有期徒刑貳年陸月，固
    非無見。惟查：
  (一)本件原審判決事實認定，被告二人明知未經擬具水土保持計
    畫，申請許可，不得在山坡地開採土石，竟基於犯意聯絡，
    由乙○○在坐落台南縣左鎮鄉○○段八四七、八四八號二筆
    山坡地上進行開採土方，致生水土流失等情，且判決理由內
    並說明，被告二人該部分所為，係犯水土保持法第三十三條
    第一項第二款、第三項之罪。然原判決主文欄，關於此部分
    罪名諭知，卻記載為：「共同未依核定計畫實施水土保持之
    處理與維護，致生水土流失」，致其事實認定、理由論敘與
    主文諭知，前後不一致，顯有未洽。
  (二)又被告二人既是無權使用系爭山坡地之人，卻在公有或私人
    山坡地內未經同意擅自墾殖、占用或從事同法第八條第一項
    第二款至第五款之開發、經營或使用，致生水土流失者，則
    應依同法第三十二條第一項前段之規定處罰，故原審有適用
    法則有不當之違法，亦有未洽。
  (三)又證人吳山蒼於偵查中與調查站供述不同，證人林啟鐘於調
    查站與第一審供述不同，證人汪清輝於調查站與第一審供述
    不同；三位證人先後所供不同，以何者為可採？原判決未說
    明取捨論斷理由，乃逕以渠等所為不利被告之供述，資為被
    告二人犯罪論據，採證上亦有未洽。
  (四)又本件原審判決認定，被告二人係基於共同犯意聯絡，於八
    十六年三月間，由乙○○在上開山坡地上採取土石（即後來
    由王金義及姑陳春貴承購二筆山坡地），並「未經」林務局
    「嘉義林區管理處」及坐落同上段第八四六號山坡地所有人
    「葉水泉」同意，由乙○○盜採其上土方，均致生水土流失
    等情，且原判決於理由內並謂，被告二人就非法占用公、私
    有土地墾殖土石，及未擬具水土保持計畫挖取土石，均有犯
    意聯絡，行為分擔，為共同正犯。渠等於同一時地，一行為
    而侵害私有山坡地及國有林區，觸犯相同罪名之罪，為想像
    競合犯，應依刑法第五十五條規定從一重按侵害國有林區處
    斷等語。而本件檢察官起訴事實，亦包含被告甲○○未經同
    意，與乙○○擅自在上開國有保安林地，及在「葉水泉」所
    有山坡地，採取土石行為部分。然原審判決理由內，並未說
    明甲○○該部分行為，應成立水土保持法第三十二條第一項
    前段之罪，致原審判決其事實認定，與理由論敘，及理由論
    敘本身，前後不一，有判決理由矛盾之違誤。
  (五)另水土保持義務人即有權使用山坡地之人，如為開發或經營
    山坡地，違反該法第十二條至第十四條之規定，致生水土流
    失者，應依該法第三十三條第三項前段規定處罰。如為無權
    使用山坡地之人，卻在公有或私人山坡地內未經同意擅自墾
    殖、占用或從事同法第八條第一項第二款至第五款之開發、
    經營或使用，致生水土流失者，則應依同法第三十二條第一
    項前段之規定處罰，二者情形有別。此觀水土保持法第三十
    二條、第三十三條之規定自明。而被告二人等均非為系爭八
    四七、八四八地號二筆山坡地之合法經營人、使用人，苟其
    未經同意擅自墾殖、占用或從事水土保持法第八條第一項第
    二款至第五款之開發、經營或使用，致生水土流失者，應屬
    是否依同法第三十二條第一項前段之規定處罰之問題，要與
    同法第三十三條第三項前等似俱非為系爭二筆山坡地之合法
    經營人、使用人。苟其未經同意擅自墾殖、占用或從事水土
    保持法第八條第一項第二款至第五款之開發、經營或使用，
    致生水土流失者，應屬是否依同法第三十二條第一項前段之
    規定處罰之問題，要與同法第三十三條第三項前段之犯罪構
    成要件並不相符。原審判決卻於主文欄及理由內均認定被告
    等二人構成同法第三十三條第一項第二款、第三項，其宣告
    之主文與認定事實不相合，且適用法則亦有不當之違法。
  (六)又被告甲○○於台南市調查站調查及偵、審中一再辯稱：其
    於八十六年三月間，向楊平、謝福興洽購上開系爭二筆山坡
    地，並向友人王金義借款四十萬元，以支付訂金，嗣因伊無
    力購買，乃於八十七年二、三月間，找王金義及王某姑姑陳
    春貴，承購該二筆山坡地等語。此亦經證人王金義、楊秀圓
    及楊平於台南市調查站、偵查中及第一審調查時，先後供證
    屬實。且系爭該二筆山坡地，嗣於八十七年五月間，確實以
    買賣原因，移轉登記予「王金義」妻子楊秀圓，亦有土地登
    記簿謄本可按（詳他字第八九八號卷）。依此，本件系爭山
    坡地顯非由被告甲○○購買。原審判決竟認為系爭土地係被
    告甲○○所購買，核與卷內資料不合，是原審判決該部分事
    實認定，採證亦有違誤之處。
  (七)又被告等所盜取供應德寶營造公司之土方，計有二十四萬餘
    立方公尺，已據德寶營造公司副理張常條於偵查中陳述甚詳
    （詳同上卷七九至八十頁），原判決事實欄認定，被告盜取
    供應德寶營造公司之土方，計有二十七萬餘立方公尺，顯有
    未洽。
五、被告甲○○、乙○○二人上訴意旨，指摘原判決採證不當，
    否認其等有犯罪，固無理由。惟原判決既有上述可議，自應
    由本院將原判決關於被告甲○○及乙○○部分，均予撤銷改
    判。爰審酌被告甲○○曾因違反水土保持法規定，經法院判
    處一年四月確定，竟置若罔聞，與渠其等犯罪之目的、方法
    、所得利益、其品行智識程度、被告所為除破壞國土外，並
    足以引發土石流之高度危險及被告等犯後態度等一切情狀，
    分別對被告甲○○、乙○○量處如主文第二項、第三項所示
    之刑，以資懲儆。
據上論斷，應依刑事訴訟法第三百六十九條第一項前段、第三百
六十四條、第二百九十九條第一項前段，水土保持法第三十二條
第一項，刑法第十一條前段、刑法第二十八條、刑法第四十七條
、刑法第五十五條前段，判決如主文。
本案經檢察官李傳來到庭執行職務。
中　　華　　民　　國　　96　　年　  6　 　月　　20 　 日
                  刑事第五庭  審判長法　官  楊明章
                                    法　官  戴勝利
                                    法　官  顏基典
以上正本證明與原本無異。
如不服本判決，應於收受本判決後十日內向本院提出上訴書狀。
其未敘述上訴理由者並得於提起上訴後十日內向本院補提理由書
狀（均須按他造當事人之人數附繕本）「切勿逕送上級法院」。
　　　　　　　　　　　　　　　　　　書記官  呂嘉文
中　　華　　民　　國　　96　　年　　6 　　月　　20　　日
附錄法條
水土保持第八條第一項：
下列地區之治理或經營、使用行為，應經調查規劃，依水土保持
技術規範實施水土保持之處理與維護：
一、集水區之治理。
二、農、林、漁、牧地之開發利用。
三、探礦、採礦、鑿井、採取土石或設置有關附屬設施。
四、修建鐵路、公路、其他道路或溝渠等。
五、於山坡地或森林區內開發建築用地，或設置公園、墳墓、遊
　　憩用地、運動場地或軍事訓練場、堆積土石、處理廢棄物或
　　其他開挖整地。六防止海岸、湖泊及水庫沿岸或水道兩岸之
  　侵蝕或崩塌。
七、沙漠、沙灘、沙丘地或風衝地帶之防風定砂及災害防護。
八、都市計畫範圍內保護區之治理。
九、其他因土地開發利用，為維護水土資源及其品質，或防治災
　　害需實施之水土保持處理與維護。
水土保持法第三十二條第一項：
在公有或私人山坡地或國、公有林區或他人私有林區內未經同意
擅自墾殖、占用或從事第八條第一項第二款至第五款之開發、經
營或使用，致生水土流失或毀損水土保持之處理與維護設施者，
處六個月以上五年以下有期徒刑，得併科新台幣六十萬元以下罰
金。但其情節輕微，顯可憫恕者，得減輕或免除其刑。
